ACORDAO-COMPLETO-2406966

ACÓRDÃO 7343/2020 ATA 23/2020 - SEGUNDA CÂMARA

VISTOS, relatados e discutidos estes autos de reformas deferidas em favor de Reginaldo Daltro Filho e Sérgio Antônio Correia Arruda pela Diretoria de Inativos e Pensionistas a partir da 1ª Região Militar junto ao Comando do Exército;
ACORDAM os Ministros do Tribunal de Contas da União, reunidos em Sessão da 2ª Câmara, nos termos do art. 71, III e IX, da Constituição de 1988, e dos arts. 1º, V, 39, II, e 45 da Lei nº 8.443, de 1992, além dos arts. 260, § 1º, e 262, § 2º, do RITCU, ante as razões expostas pelo Relator, em:
9.1. considerar legal o ato inicial de reforma em favor de Sérgio Antônio Correia Arruda (à Peça 3 sob o n.º 10003401-07-2015-001043-2) , concedendo-lhe o respectivo registro;
9.2. considerar ilegal o ato de alteração de reforma em favor de Reginaldo Daltro Filho (à Peça 2 sob o n.º 10003401-07-2015-000194-8) , negando-lhe o respectivo registro;
9.3. dispensar o ressarcimento das quantias percebidas indevidamente, mas de boa-fé, em consonância com a Súmula n.º 106 do TCU;
9.4. determinar que, no prazo de 15 (quinze) dias contados da ciência desta deliberação, a Diretoria de Inativos e Pensionistas a partir da 1ª Região Militar junto ao Comando do Exército adote as seguintes medidas:
9.4.1. faça cessar os pagamentos decorrentes do ato ora considerado ilegal pelo item 9.2 deste Acórdão, sob pena de responsabilidade solidária da autoridade administrativa omissa, nos termos do art. 71, IX, da Constituição de 1988 e do art. 262, caput, do Regimento Interno do TCU;
9.4.2. dê ciência do inteiro teor desta deliberação ao interessado indicado no item 9.2 deste Acórdão, alertando-o de que o efeito suspensivo proveniente da eventual interposição de recurso junto ao TCU não o eximirá da devolução dos valores percebidos indevidamente após a notificação, diante do não provimento ao referido recurso, devendo encaminhar os comprovantes dessa notificação ao TCU no prazo de até 30 (trinta) dias;
9.4.3. encaminhe, se for o caso, a este Tribunal, nos termos do art. 262, § 2º, do RITCU, o novo ato de concessão da aludida alteração de reforma indicada no item 9.2 deste Acórdão, sem a ilegalidade indicada nesta deliberação, para que seja submetido à apreciação pelo TCU, na forma do art. 260, caput, do RITCU;
9.5. enviar a cópia do presente Acórdão, com o Relatório e a Proposta de Deliberação, à Diretoria de Inativos e Pensionistas a partir da 1ª Região Militar junto ao Comando do Exército, para ciência e efetivo cumprimento do item 9.4 deste Acórdão; e
9.6. arquivar o presente processo, sem prejuízo de promover o monitoramento da determinação proferida pelo item 9.4 deste Acórdão, representando ao TCU, se necessário.

Reformas deferidas em favor de Reginaldo Daltro Filho e Sérgio Antônio Correia Arruda pela Diretoria de Inativos e Pensionistas a partir da 1ª Região Militar junto ao Comando do Exército.

Segunda Câmara

3. Interessados: Reginaldo Daltro Filho (CPF XXX.328.497-XX); Sérgio Antônio Correia Arruda (CPF XXX.914.518-XX).

13.1. Ministros presentes: Ana Arraes (Presidente), Aroldo Cedraz e Raimundo Carreiro.
13.2. Ministro-Substituto convocado: Marcos Bemquerer Costa.
13.3. Ministro-Substituto presente: André Luís de Carvalho (Relator).

ANDRÉ DE CARVALHO

Trata-se de reformas deferidas em favor de Reginaldo Daltro Filho e Sérgio Antônio Correia Arruda pela Diretoria de Inativos e Pensionistas a partir da 1ª Região Militar junto ao Comando do Exército.
2.	Após a análise final do feito, a Auditora Federal Cristina Monken Mascarenhas lançou o seu parecer conclusivo à Peça 5, com a anuência, por delegação de competência, do diretor da Sefip (Peça 6) , nos seguintes termos:
" (...) EXAME TÉCNICO
3. Os procedimentos para exame, apreciação e registro de atos de pessoal encontram-se estabelecidos na Instrução Normativa - TCU 78/2018 e na Resolução - TCU 206/2007. Em seus arts. 4o, § 2o, e 3o, § 3o, respectivamente, essas normas dispõem que os atos de pessoal disponibilizados por meio do Sisac devem ser submetidos a crítica automatizada do próprio sistema, com base em parâmetros predefinidos.
4. Relativamente aos atos de concessão de reforma, as rotinas de crítica das informações cadastradas no Sisac foram elaboradas e validadas levando-se em conta as peculiaridades desses atos. Os itens de verificação do sistema compreendem prazos e fundamentos legais, assim como eventuais ocorrências de acumulação. Trata-se de verificações mais abrangentes, minuciosas e precisas do que aquelas que podem ser realizadas por mãos humanas, proporcionando um nível de segurança ainda maior.
5. Além da crítica automatizada, há verificação humana adicional no caso de haver alertas do sistema ou informações não formatadas, como esclarecimentos do gestor ou do controle interno. 
6. A análise dos atos em estudo e pesquisas aos sistemas internos do Tribunal identificaram as seguintes situações:
a) O Sr. Reginaldo Daltro Filho (CPF XXX.328.497-XX) possui dois atos de reforma, um inicial (ato 10003371-07-2012-001011-5) e um de alteração. O ato de alteração, analisado neste processo, pretende a melhoria de sua reforma com base no art. 110 da Lei 6.880/1980, com base em laudo médico. Tendo em vista que a reforma inicial foi por incapacidade definitiva, amparada no art. 106, inciso II da Lei 6.880/1980, pode-se considerar tal alteração legal; 
a.1) Além disso, o interessado acumula os proventos da reforma com proventos de uma aposentadoria (ato 10802690-04-2010-000133-3) . Conforme prescreve o § 10 do art. 37 da CF/1988:
'É vedada a percepção simultânea de proventos de aposentadoria decorrentes do art. 40 ou dos arts. 42 e 142 com a remuneração de cargo, emprego ou função pública, ressalvados os cargos acumuláveis na forma desta Constituição, os cargos eletivos e os cargos em comissão declarados em lei de livre nomeação e exoneração.'
a.2) Tendo em vista que os cargos acumulados pelo interessado são privativos de profissionais de saúde com profissão regulamentada, acumuláveis por tanto na ativa e na inatividade, não há óbices à apreciação pela legalidade de seu ato;
b) O Sr. Sergio Antônio Correia Arruda alcançou, na passagem para a inatividade, proventos com base no soldo do posto imediatamente superior, por contar com mais de trinta aos de serviço, legalmente com base no art. 64 da Lei 8.237/1991.
CONCLUSÃO 
7. A abrangência e a profundidade das verificações levadas a efeito fundamentam convicção de legalidade dos atos. Assim, cabe proposta no sentido de que sejam considerados legais e sejam registrados. 
PROPOSTA DE ENCAMINHAMENTO
8. Ante o exposto, propõe-se considerar legal e determinar o registro dos atos de concessão de reforma a Reginaldo Daltro Filho (CPF XXX.328.497-XX) e Sérgio Antônio Correia Arruda (CPF XXX.914.518-XX) , com fundamento nos arts. 71, inciso III, da Constituição Federal, 1o, inciso V, e 39, inciso II, da Lei 8.443/1992 e 260, § 1o, do Regimento Interno do Tribunal de Contas da União."
3.	Enfim, por intermédio do Exmo. Sr. Procurador Júlio Marcelo de Oliveira, o MPTCU manifestou a sua parcial discordância em relação à aludida proposta da unidade técnica, tendo lançado, para tanto, o seu parecer à Peça 7 nos seguintes termos:
" (...) Trata-se de processo consolidado com dois atos de reformas deferidas pela Primeira Região Militar, com pareceres pela legalidade emitidos pelo controle interno e pela Secretaria de Fiscalização de Pessoal - Sefip.
A alteração da reforma de Reginaldo Daltro Filho (peça 2) concedeu ao militar a vantagem estabelecida no art. 110 da Lei 6.880/1980, após estar reformado, conforme o fundamento legal lançado no ato do Sisac.
De acordo com o Acórdão 2225/2019-TCU-Plenário, o Tribunal de Contas da União decidiu pela ausência de previsão legal para a extensão da referida vantagem a militares reformados, conforme o seguinte sumário:
'Sumário: atos de reforma. Alteração de uma das concessões para elevação, em um grau hierárquico, do posto sobre o qual calculados os proventos do inativo, em face da superveniência de invalidez permanente decorrente de doença especificada em lei. Militar anteriormente reformado com proventos já calculados sobre o posto hierárquico superior, por tempo de serviço. Ausência de previsão legal para extensão da vantagem estabelecida no art. 110 da Lei 6.880/1980 a militares já reformados, bem como para o acréscimo de dois postos no cálculo dos proventos. Negativa de registro. Determinações. Legalidade e registro das demais concessões.'
Tendo em vista que o valor do benefício está acima do devido, a concessão deve ser considerada ilegal, com negativa de registro perante esta Corte de Contas, conforme o entendimento firmado pelo supracitado acórdão.
O ato foi encaminhado em 16/12/2015, de modo que pode ser apreciado por este Tribunal, pois não houve o decurso do prazo decadencial previsto pelo Supremo Tribunal Federal, no âmbito do RE 636.553.
Ante o exposto, o Ministério Público de Contas manifesta-se pela ilegalidade da alteração da reforma de Reginaldo Daltro Filho (peça 2) e aquiesce à proposição da unidade técnica, quanto ao ato de peça 3 autuado no presente processo."
É o Relatório.

não há.

Procurador Júlio Marcelo de Oliveira.

PESSOAL. REFORMA. INDEVIDO BENEFÍCIO CORRESPONDENTE A DOIS GRAUS HIERÁRQUICOS SUPERIORES AO POSTO OU GRADUAÇÃO NA ATIVA COM A ELEVAÇÃO DOS PROVENTOS A PARTIR DA INVALIDEZ PERMANENTE. AUSÊNCIA DE PREVISÃO LEGAL PARA A CONCESSÃO DA VANTAGEM A MILITARES JÁ REFORMADOS. ILEGALIDADE DE 1 (UM) ATO COM A NEGATIVA DE REGISTRO. LEGALIDADE E REGISTRO DO OUTRO ATO. DETERMINAÇÕES. COMUNICAÇÃO.

REFORMA (REFO)

Secretaria de Fiscalização de Pessoal (Sefip).

Trata-se de reformas deferidas pela Diretoria de Inativos e Pensionistas a partir da 1ª Região Militar junto ao Comando do Exército sob as seguintes condições:
	Peça
	Beneficiário
	Número de Controle
	Tipo de Ato
	Data do Nascimento
	Vigência
	Enviado ao TCU

	2
	Reginaldo Daltro Filho
	10003401-07-2015-000194-8
	Alteração
	9/11/1947
	9/4/2014
	16/12/2015

	3
	Sérgio Antônio Correia Arruda
	10003401-07-2015-001043-2
	Inicial
	25/10/1954
	25/10/2014
	13/1/2016

2.	De toda sorte, após a análise final do feito, a Sefip pugnou pela suposta legalidade dos aludidos atos de reforma, tendo o MPTCU opinado, todavia, pela ilegalidade do ato de alteração da reforma em favor de Reginaldo Daltro Filho, ao vislumbrar que, a partir da verificação da incapacidade definitiva do aludido militar, não subsistiria o embasamento legal para o cálculo dos proventos de reforma pela suposta referência em dois ou mais níveis acima do então grau ostentado pelo militar na ativa.
3.	O TCU pode incorporar o parecer do MPTCU a estas razões de decidir.
4.	Como visto, o Sr. Reginaldo Daltro Filho (Peça 2) teria ocupado na ativa o posto de Coronel, não subsistindo, contudo, na ficha do interessado os dados completos sobre a sua reserva e reforma, mas, em 9/4/2014, o ato inicial de reforma teria sido alterado e, assim, o interessado teria passado a perceber os proventos calculados sob o posto de General de Divisão, com dois níveis hierárquicos acima, pois, ao posto então ostentado na atividade como Coronel a partir da suposta aplicação do art. 110 da Lei n.º 6.880, de 1980.
5.	O Parquet especial assinalou, todavia, que, por meio do Acórdão 2.225 prolatado na Sessão de 18/9/2019, o Plenário do TCU teria firmado o entendimento no sentido da ausência de embasamento jurídico para o cálculo dos proventos de reforma com dois ou mais níveis hierárquicos acima daquele ostentado pelo militar na ativa, em consonância com os arts. 50, 108 e 110 da Lei n.º 6.880, de 1980.
6.	O referido Acórdão 2225/2019-TCU-Plenário estaria em plena sintonia, aliás, com o entendimento do Superior Tribunal de Justiça (STJ - REsp 1.340.075/CE sob a relatoria do Ministro Castro Meira julgado pela 2ª Turma em 9/4/2013 - DJe de 15/4/2013) no seguinte sentido:
"ADMINISTRATIVO. MILITAR. REFORMA. ALTERAÇÃO DE BENEFÍCIO. INCAPACIDADE SUPERVENIENTE. ART. 110, § 1º, C/C ART. 108, V, DA LEI 6.880/80. MILITARES DA ATIVA OU RESERVA REMUNERADA. RESTRIÇÃO. MILITAR JÁ REFORMADO. IMPOSSIBILIDADE.
1. A reforma do militar com a remuneração calculada com base no soldo correspondente ao grau hierárquico imediato ao que possuir ou que possuía na ativa, nos termos do art. 110, § 1º, c/c o art. 108, V, da Lei 6.880/80, restringe-se aos militares da ativa ou reserva remunerada, na exata disposição do caput do art. 110, não sendo possível a concessão de tal benesse àqueles militares já reformados.
2. Recurso especial não provido".
7.	Eis que, nos termos dos arts. 50, 108 e 110 da Lei n.º 6.880, de 1980, ao ser considerado incapaz definitivamente, o militar da ativa ou da reserva remunerada seria reformado com os proventos calculados sob o grau hierárquico imediatamente superior ao ocupado na ativa, não subsistindo o suposto amparo jurídico para o cálculo dos proventos com dois ou mais níveis acima daquele ostentado pelo militar na ativa, até porque o correspondente benefício teria sido expressamente dirigido ao militar na ativa ou na reserva remunerada e, por isso, não alcançaria o militar já reformado.
8.	Diante, enfim, da entrada das aludidas reformas no TCU há menos de 5 anos, não seria necessária a prévia oitiva dos aludidos interessados, estando esse entendimento em plena consonância com a jurisprudência do STF (v.g.: MS-25.116 e MS-25.403) e com a exceção prevista na Súmula Vinculante n.º 3 do STF, além de estar em sintonia com a jurisprudência do TCU (v.g.: Acórdão 587/2011-TCU-Plenário, entre outros) .
9.	O TCU deve assinalar a ilegalidade, portanto, do aludido ato de alteração de reforma em favor de Reginaldo Daltro Filho, negando-lhe o respectivo registro, sem prejuízo de anotar a legalidade do ato inicial de reforma em prol de Sérgio Antônio Correia Arruda, concedendo-lhe o respectivo registro.
Ante o exposto, pugno pela prolação do Acórdão ora submetido a este Colegiado.
TCU, Sala das Sessões, em tagDataSessao.
Ministro-Substituto ANDRÉ LUÍS DE CARVALHO 
Relator